臺灣高等法院高雄分院刑事判決　　　　 96年度上易字第790號
上　訴　人
即 自訴 人　佛祖廟暨忠義祠納骨厝鄉親管理委員會
代　表　人　黃步川
被　　　告　交通部公路高南區工程處第一公務段
代　表　人　郭拱源
代　表　人　甲○○
上列上訴人因自訴被告傷害等案件，不服臺灣高雄地方法院96年
度自字第41號中華民國96年6 月29日第一審判決，提起上訴，本
院判決如下：
    主  文
上訴駁回。
    理  由
一、自訴意旨略以: (一)高雄縣阿蓮鄉○○○段高鐵橋下增擴建外
    環道路中心樁路界線（即路肩），如94年4 月25日地政土地
    複丈界線圖，僅標示中心樁路界線，徵收人民土地界線地政
    不標示建築物設計圖排水位置，不另打樁由雙方自行協調。
    現完成排水溝位置沿途在路肩內護欄道路內側，與其他北崙
    子頂段3245、3245-1地號護欄與排水溝不同，無法聯成一線
    路排水，施工期間曾多次建議施工監督單位高南區公路工程
    處長郭拱源及第一公務段長甲○○等人無效，侵占人民私有
    地。(二)高雄縣阿蓮鄉○○○段高鐵橋下增擴建外環道路所屬
    高南區公路工程處第一公務段受高鐵公司委辦涉官商勾結。
    侵占人民土地設道路排水溝，詐領工程款，施壓施工單位罰
    款扣工程款。(三)94年3 月中旬開始施工至95年12月底期間，
    工地施工環保未控制良好，產生廢氣、泥沙、飛塵、噪音、
    振動，嚴重傷害黃步川及翁全美身體健康。(四)觸犯刑法第33
    5 條、336 條、278 條之罪云云。
二、按「犯罪之被害人得提起自訴」，「不得提起自訴而提起者
    ，應諭知不受理之判決」，刑事訴訟法第319 條第1 項、第
    334 條分別定有明文。惟此所謂被害人係以具有法律上人格
    之自然人或法人為限，最高法院民國82年台上字第2043號裁
    判可資參照；又「自訴須被害人而有行為能力者，始得提起
    。非法人之團體無所謂行為能力，則該團體縱設有董事等代
    表或管理之人，亦不得由其提起自訴」，此有最高法院27年
    上字第1191號判例可資參照。又「法人非依本法或其他法律
    之規定，不得成立」，民法第25條亦有明文；又寺廟經依法
    成立財團法人並依法人登記規則辦理設立登記，始得取得法
    人資格，僅領有寺廟登記者則無法人資格可言，其管理人不
    得提起自訴，亦有司法行政部57年台（57）研發字第146 號
    函可資參照。經查：原審法院向高雄縣政府函查自訴人佛祖
    廟暨忠義祠納骨厝鄉親管理委員會有無辦理法人或寺廟登記
    ，據高雄縣政府函覆稱：「本縣阿蓮鄉查『無』佛祖廟暨忠
    義祠納骨厝鄉親管理委員會之寺廟或法人登記」等語，此有
    高雄縣政府96年6 月23日府民宗字第0960141076號函在卷可
    按（見原審卷第20頁），且自訴人代表人黃步川於原審法院
    準備程序中亦陳明此情（見原審卷第22頁背面）。故此，自
    訴人佛祖廟暨忠義祠納骨厝鄉親管理委員會係為一非法人團
    體之性質，並無實體法上之權利能力，依法自不得提起自訴
    。
三、又按刑事訴訟法上所稱之犯罪被害人，係指因犯罪而直接受
    害之人，有最高法院68年台上字第214 號判例可稽。經查自
    訴人之代表人黃步川於上開準備程序中亦稱系爭被侵占之土
    地係其自己所有等語（見原審卷第22頁背面）；而依自訴狀
    所載，傷害部分之受害人係黃步川及翁全美，故自訴人佛祖
    廟暨忠義祠納骨厝鄉親管理委員會即非本件之直接受害人，
    則依上開規定，自訴人自無由就該侵占及傷害之部分提起自
    訴；另按法人為刑事被告，除有處罰之特別規定外，在實體
    法上不認其有犯罪能力，在程序法上亦不認其有當事人能力
    ，是法人之當事人能力，應以實體法上犯罪能力為前提；故
    以法人為被告而起訴，其程序即屬違背規定。再按自訴之提
    起及上訴應委任律師行之；自訴人未委任代理人，法院應定
    期間以裁定命其委任代理人，刑事訴訟法第319 條第2 項、
    第329 條第2 項分別定有明文。惟本件既有前揭不得提起自
    訴之事由，即毋庸命其就該法律上之程式未備予以補正。
四、原審以自訴人屬非法人團體之佛祖廟暨忠義祠納骨厝鄉親管
    理委員會提起刑事自訴，於法即有未合，不得提起自訴而提
    起，依刑事訴訟法第334 條、第307 條規定，不經言詞辯論
    ，為「不受理之判決」之諭知。經核尚無不合，自訴人上訴
    意旨，仍執陳詞，濫指原判決不當，並無可取，為無理由，
    應予駁回。（至於上訴人即自訴人另指摘國家賠償部分，僅
    能另依其他法律程序為之，非自訴人提起刑事自訴之刑事法
    院所能受理，附此敘明。）
五、本件係對於原審諭知不受理之判決上訴，第二審法院認其為
    無理由而駁回上訴，依刑事訴訟法第372 條之規定，不經言
    詞辯論為之。
據上論斷，應依刑事訴訟法第368條、第372條，判決如主文。
中　　華　　民　　國　　96　　年　　9 　　月　　3　　日
                  刑事第二庭  審判長法  官  林正雄
                                    法  官  黃壽燕
                                    法  官  陳啟造
以上正本證明與原本無異。
不得（再）上訴。
中　　華　　民　　國　　96　　年　　9 　　月　　3 　　日
                                    書記官  彭筱瑗
